臺灣高雄地方法院刑事判決　　　　　　　　　　　　　　九十年度訴字第六九三號
　　公　訴　人　臺灣高雄地方法院檢察署檢察官
　　被　　　告　乙○○
　　選任辯護人　紀錦隆律師
　　　　　　　　施介元律師
右列被告因常業詐欺案件，經檢察官提起公訴（八十九年度偵字第九四六九號、八十
九年度偵字第一一七八八號、八十九年度偵緝字第一二八０號），本院判決如左：
    主  文
乙○○共同常業詐欺，累犯，處有期徒刑壹年陸月。
    事  實
一、乙○○於民國八十四年間，因偽造文書等案件，經判處有期徒刑五月，於八十五
    年九月十九日假釋期滿執行完畢。
二、乙○○、陳英雄（已於八十九年五月三十一日死亡，業經檢察官另為不起訴處分
    ）曾為連襟，有姻親關係，其二人與甲○○（待其到案後另結）及綽號「李祖林
    」之姓名年籍不詳成年男子，共同基於意圖為自己及第三人不法之所有而以詐欺
    為常業之犯意聯絡，於八十八年十一月間，在高雄縣岡山鎮○○○路一一０號六
    樓之一開設「翊龍國際洋行」，於八十九年一月三十一日經核准設立登記後即正
    式搬遷至高雄縣大樹鄉○○村○○街三七號一樓經營，由甲○○登記為負責人，
    乙○○化名為「陳明龍」擔任副總經理，負責實際營業，陳英雄則掛名為總經理
    ，並由甲○○提供身分證件及印章申辦開設如附表一所示之銀行支票存款帳戶，
    再將支票及印章均交由乙○○使用，並刊登應徵廣告，於八十九年二月二十三日
    僱用不知情之黃文佑（業經檢察官另為不起訴處分）擔任「翊龍國際洋行」洋酒
    部經理。嗣乙○○及甲○○於八十九年三月四日起，佯稱欲成立「網路咖啡廳」
    ，親自或指示黃文佑以「翊龍國際洋行」之名，向附表二編號一至五所示之「高
    雄市資立電腦有限公司（以下簡稱資立公司）」等五家公司廠商，詐購電腦共計
    四十八台，並開立如附表二編號一至五所示之各該遠期支票以支付貨款，致使前
    開五家公司均陷於錯誤而如期交貨；又乙○○承前常業詐欺之犯意，另指示黃文
    佑向高雄市○○區○○路六０五號四樓之一「佑臻股份有限公司（以下簡稱佑臻
    公司）」接洽後，由乙○○出面簽約而以每箱單價新台幣（下同）四百零五元之
    價格購入三百八十四箱「皇賞生鮮啤酒」，亦交付附表二編號六所示之遠期支票
    以付貨款，復於支票到期前旋將其中三百箱再以低於購入價格之每箱三百九十五
    元之價格銷售予高雄市「金英商行」負責人蕭自文。嗣前述各該廠商屆期提示支
    票均遭退票，乙○○、甲○○及陳英雄等三人又避不見面，逃匿無蹤，至此資立
    公司等廠商始知受騙，而乙○○等人詐騙所得之財物金額共計一百七十四萬六千
    五百二十元（歷次出面行騙者、詐騙之時間、地點、財物金額、被害廠商等詳見
    附表二）。
三、案經佑臻公司南部業務副理李維豐於八十九年四月十二日訴由高雄縣警察局報請
    及資立公司等五家公司負責人於同年四月二十六日訴由臺灣高雄地方法院檢察署
    檢察官偵查起訴。
    理  由
一、訊據被告乙○○固供承有於右揭時地化名「陳明龍」擔任「翊龍國際洋行」實際
    負責人，該行在業務上有使用如附表一所示之支票存款帳戶，亦有與附表二所示
    各該廠商簽約而以支票購貨，嗣後支票卻均未獲兌現之事實，惟矢口否認有常業
    詐欺犯行，辯稱：八十八年十月間我受僱於甲○○，擔任翊龍國際洋行副總經理
    ，負責接洽廠商及公司業務，因我通緝在案，找尋工作困難，故改名為陳明龍，
    甲○○知悉此事，後甲○○聲稱欲經營網路咖啡店，指示要購買電腦，並將電腦
    送至高雄市○○路與新莊路附近，由甲○○指定之人員接運，我即指派黃文佑與
    廠商接洽，支付貨款之支票是甲○○開好後交付給我轉交廠商，或交付空白支票
    予我，授權我填寫，我填好金額再交予黃文佑。至於購買啤酒一事，因公司業務
    分電腦部及酒品事業部，黃文佑負責酒品部業務，他認為「皇賞生鮮啤酒」之價
    格較台灣啤酒價格低廉，適合市場銷售，建議公司購買，經公司開會討論決定後
    ，指示黃文佑與廠商接洽，購入三百八十四箱啤酒，後來是由李祖林將三百箱啤
    酒調撥至岡山，與我無關，公司營業額均有匯款至甲○○帳戶，本件主要是因為
    公司負責人甲○○發生財務困難導致支票跳票，但甲○○都避不見面，使廠商催
    討無門云云，經查：
（一）右揭事實業據告訴人即資立公司負責人黃順發（見八十九年度偵字第一一七八
      八號偵查卷第二四頁）、「銓通資訊有限公司」負責人陳契印、「頂尖電腦有
      限公司」負責人周秋琴、光禾電腦科技有限公司負責人蔡進豐（以上二人筆錄
      見八十九年度偵字第九四六九號偵查卷第五六至五八頁、第八四頁）、瑞德企
      業社負責人盧榮文（見偵字第九四六九號偵查卷第六五、八四頁）、佑臻公司
      南部業務副理李維豐（警卷第五頁及偵字第九四六九號偵查卷第一三四、一三
      五頁）等人分別指訴明確，並有告訴人等提出之訂貨單、出貨單、已交貨品貨
      款請款單，其等與「翊龍國際洋行」簽訂之買賣合約書，及被告所開立如附表
      二所示之各該支票、退票理由單影本等均在卷可稽，及「翊龍國際洋行」營利
      事業登記證一紙在卷可佐，上情亦核與證人即「金英商行」負責人蕭自文證述
      之情節相符（見偵字第九四六九號偵查卷第一三五頁）。此外，亦與證人即「
      翊龍國際洋行」員工黃文佑、郭淑婷、黃慧雯、邱培綺分別證述公司業務實際
      上係由乙○○掌管負責等情相符，其等證稱：「至公司應徵時係由陳明龍（乙
      ○○）面試，公司由向廠商買電腦時，是由陳明龍決定購買，付款支票也是由
      陳明龍交給我，董事長甲○○大部分時間在大陸，見過李祖林，他是前任酒部
      經理，後來調至岡山分公司。我向佑臻公司接洽購買三八四箱啤酒後，陳明龍
      說要調到岡山去賣，叫李祖林來把貨載走。（黃文佑）」；「在翊龍國際洋行
      擔任過飲料部門行政助理，由李祖林面試，見過董事長甲○○一次。佑臻公司
      是與黃文佑接洽，廠商來請款，我們就將出貨單送給黃文佑再轉給陳明龍，陳
      明龍就交支票給黃文佑。（郭淑婷）」；「在翊龍國際洋行擔任過電腦部門行
      政助理，負責與廠商接洽購買電腦配件，至於用途我不清楚。沒見過董事長甲
      ○○。（黃慧雯）」；「在翊龍國際洋行擔任電腦部門行政助理，與廠商接洽
      購買電腦配件，不知用途為何。由李祖林面試。見過董事長甲○○一次，由李
      祖林載他過來公司，並介紹他是董事長，說是從大陸回來到公司看看，後來甲
      ○○就到董事長室休息，公司業務由陳明龍、黃文佑負責，公司購買電腦後廠
      商來請款，如有需要蓋章，就由黃文佑轉給副總陳明龍，支票是由陳明龍交給
      黃文佑再轉交廠商。（邱培綺）」等語明確，並有翊龍國際洋行之工作日誌、
      帳冊各一份在卷可憑，均堪信為真實。
（二）同案被告甲○○乃供承：公司是由乙○○負責一切業務，我則掛名擔任董事長
      ，配合提供身分證件、印章去申請公司執照，並至銀行開戶供公司使用，且簽
      發聘書交予乙○○供其聘僱人員等語，核與該行員工即證人黃文佑、郭淑婷、
      黃慧雯、邱培綺等人證述：公司支付貨款之支票均係向乙○○請領，實際業務
亦由乙○○負責等情相符（如前所述），參以被告乙○○亦自承為「翊龍國際
      洋行」之實際負責人之情，且同案被告甲○○自「翊龍國際洋行」成立時之八
      十八年十一月間起迄八十九年五月二十六日間，確有三度出境分別在境外停留
      十日、一個月不等之紀錄（見偵字第一一七八八號偵查卷第五九頁），則於出
      境期間自無從管理公司業務，故應認附表一所示「翊龍國際洋行」使用之支票
      帳戶均係交由被告乙○○使用無誤，是以被告乙○○辯稱：支付貨款所開立的
      支票，係由甲○○交付或授權填寫，不知帳戶內款項之流向云云，不足採信。
      此外，證人黃文佑並證陳：我向佑臻公司接洽購買三八四箱啤酒後，陳明龍說
      要調到岡山去賣，叫李祖林來把貨載走等語（如前所述），且被告乙○○既掌
      管公司所有業務，衡情對於公司貨品之調撥情形自難諉為不知，是其辯稱：不
      知向佑臻公司所購入之其中三百箱啤酒嗣後又以低於購入價之價格賣出云云，
      亦顯難採信。
（三）又證人即同案被告陳英雄之子陳威東，於偵查中到庭證稱：乙○○是我三姨的
      前夫，我知道我父親陳英雄掛名擔任翊龍國際洋行之總經理，是由我前三姨丈
      乙○○聘請的。「高雄縣岡山鎮○○○路一一０號六樓之一」房屋之所有人是
      我父親，出租給甲○○，但實際上是由乙○○來租的，租來作空殼公司即詐騙
      公司用的。甲○○是肝硬化末期病人，當初乙○○就是因為甲○○的病，認為
      縱使將來因虛設公司詐財之事被揭發，即可因負責人是甲○○而置身事外，逃
      避一切法律責任，所以找甲○○當公司負責人，而甲○○因其病症，為了替子
      女打算，故同意且有去銀行開戶，甲○○與乙○○有協議好，至於如何分贓情
      形我不知道。當時我父親陳英雄是癌症患者，乙○○口頭上說會好好照顧我父
      親，給他領乾薪，聘請我父親擔任總經理，並承租我家房屋做為辦公室，我父
      親知道甲○○及乙○○二人要虛設翊龍國際洋行，進貨開立支票詐騙廠商，但
      實際上我父親並未領得薪水及租金。乙○○之前也曾在高雄市○○區○○街設
      立「瑋誌洋行」，詐騙「三商行」等廠商，聽說他目前在執行刑期中。又公司
      設在岡山係為了詐騙台南地區公司，後為掩人耳目，將公司遷至高雄縣大樹鄉
      九曲堂附近，專門詐騙屏東地區廠商，整件事係由甲○○、乙○○及李祖林等
      人共同策劃。甲○○他們計畫此事時，我人在台中工作，之後我父親病情越來
      越嚴重，我只好辭職回岡山在家照顧父親，在家期間我覺得公司運作奇怪，很
      多廠商打來不是跳票就是呆帳，我很不以為然，曾詢問乙○○，他叫我不要管
      公司的事，還叫我不要到大樹分公司，因他說「姨丈開的這家公司是空殼公司
      」，叫我及我父親有廠商在時不要曝光等語（見偵字第一一七八八號偵查卷第
      一Ｏ六頁至第一Ｏ九頁之訊問筆錄），按證人陳威東曾係被告乙○○之外甥，
      衡情自無故意虛構前詞誣陷被告之理，應認其上開證詞堪予採信，是以足證被
      告乙○○與同案被告甲○○及陳英雄、自稱「李祖林」者，確有共謀虛設「翊
      龍國際洋行」以詐騙廠商之犯行。
綜上所述，本案事證明確，被告乙○○之犯行堪以認定。
二、按刑法上所謂常業犯，只須有賴某種職業為業之意思，而有反覆以同種類行為為
    目的之社會活動之事實表現於外即足，不以藉犯罪為唯一生存者為必要，亦不問
    其犯罪所得之多寡（台灣高等法院八十五年度台上字第五一Ｏ號判決）。故被告
    乙○○與甲○○、陳英雄、「李祖林」等人共同虛設翊龍國際洋行，向附表二所
    示各該廠商詐騙電腦、啤酒等財物，再以遠期支票支應貨款，迨期限屆至即任令
支票跳票而拒不付款，以此詐騙貨品再予變賣獲利為業，核其所為係犯刑法第三
    百四十條之常業詐欺罪。被告乙○○與甲○○、陳英雄（已死亡）、「李祖林」
    者就上揭犯行，具有犯意聯絡及行為分擔，均屬共同正犯。查被告乙○○於八十
    四年間，因偽造文書等案件，經判處有期徒刑五月，於八十五年九月十九日假釋
    期滿執行完畢，有台灣高雄地方法院檢察署刑案資料查註紀錄表、本院被告院內
    索引卡紀錄表及台灣高等法院被告全國前案紀錄表各一紙在卷可憑，其於有期徒
    刑執行完畢後五年內再犯本件有期徒刑以上之罪，為累犯，應依刑法第四十七條
    規定加重其刑。審酌被告之前開累犯前科，可知素行非佳，及其犯罪動機、手段
    ，所詐得財物價值數額非少，迄未賠償被害廠商，並參酌其犯罪後態度等一切情
    狀，量處如主文所示之刑，以資懲儆。至公訴人請求對被告乙○○併予宣告令入
    勞動場所強制工作三年一節，按保安處分中之強制工作，旨在對嚴重職業性犯罪
    及欠缺正確工作觀念或無正常工作因而犯罪者，強制其從事勞動，學習一技之長
    及正確之謀生觀念，使其日後重返社會，能適應社會生活。故是否將行為人宣付
    強制工作，必須就行為人所為行為之嚴重性、行為人所表現之危險性等各項因素
    綜合考量（參照司法院大法官會議釋字第四七一號解釋意旨），本件被告係虛設
    行號向廠商詐購貨品，考其動機係在於獲取利潤，尚不具危害他人生命、身體、
    自由之積極侵害性，是其社會危險性不高，尚難認被告係屬嚴重欠缺正確工作觀
    念或無一技之長之人，故本院認為公訴人所請對被告宣付強制工作之措施，與所
    欲達成預防矯治之目的及所需程度，並不符合比例原則，爰不予宣告強制工作，
    附此敘明。
據上論斷，應依刑事訴訟法第二百九十九條第一項前段，刑法第二十八條、第三百四
十條，第四十七條、罰金罰鍰提高標準條例第一條前段，判決如主文。
本案經檢察官井天博到庭執行職務。
中      華      民      國      九十一      年    五    月    二十三    日
                                  臺灣高雄地方法院刑事第六庭
                                      法  官  周玉群
右正本證明與原本無異。
如不服本判決，應於判決送達後十日內，向本院提出上訴狀。
                                      書記官  陳瓊芳
中      華      民      國      九十一      年    五    月    二十三    日
附表一（遭列為拒絕往來戶日期：89.04.28）：
┌──┬────┬───┬───────┬─────────┐
│編號│開戶時間│開戶人│帳戶名稱及帳號│銀行名稱          │
├──┼────┼───┼───────┼─────────┤
│一  │89.01.18│甲○○│甲○○        │高雄區中小企業銀行│
│    │        │      │00000000000000│東屏東分行        │
├──┼────┼───┼───────┼─────────┤
│二  │89.02.24│甲○○│甲○○        │第一商業銀行      │
│    │        │      │00000000000   │屏東分行          │
├──┼────┼───┼───────┼─────────┤
│三  │89.03.06│甲○○│翊龍國際洋行  │台東區中小企業銀行│
│    │        │      │5048          │                  │
└──┴────┴───┴───────┴─────────┘
附表二：
┌─┬───┬────┬───┬────┬────┬──────────┐
│編│行騙人│詐騙時間│地點  │詐騙財物│被害廠商│所交付支票          │
│號│      │        │      │(新台幣)│即告訴人│(均未獲兌現)        │
├─┼───┼────┼───┼────┼────┼──────────┤
│一│乙○○│89.03.04│高雄市│電腦十台│資立電腦│第一銀行面額二十四萬│
│  │化名陳│        │      │即三十九│有限公司│元之支票（票載日期89│
│  │明龍  │        │      │萬二千元│        │.04.09）            │
├─┼───┼────┼───┼────┼────┼──────────┤
│二│乙○○│89.03.08│屏東市│電腦十台│銓通資訊│第一銀行同額支票（票│
│  │化名陳│起訴書誤│      │即三十四│有限公司│載日期89.04.10）    │
│  │明龍  │載為7日 │      │萬五千元│        │                    │
├─┼───┼────┼───┼────┼────┼──────────┤
│三│不知情│89.03.14│屏東市│電腦十二│頂尖電腦│第一銀行同額支票（票│
│  │之黃文│起訴書  │      │台即四十│有限公司│載日期89.04.16）    │
│  │佑    │誤載為  │      │萬六千元│        │                    │
│  │      │12日    │      │        │        │                    │
├─┼───┼────┼───┼────┼────┼──────────┤
│四│同右  │89.03月 │高雄市│電腦六台│瑞德企業│未附於卷內          │
│  │      │下旬    │      │即21萬元│社      │                    │
├─┼───┼────┼───┼────┼────┼──────────┤
│五│乙○○│89.03.31│高雄市│電腦10台│光禾電腦│台東企銀同額支票（票│
│  │化名陳│        │      │即37萬元│科技有限│載日期89.04.06）    │
│  │明龍  │        │      │        │公司    │                    │
├─┼───┼────┼───┼────┼────┼──────────┤
│六│乙○○│89.03.08│高雄市│啤酒 384│佑臻股份│第一銀行同額支票（票│
│  │化名陳│        │      │箱即十五│有限公司│載日期89.04.02）    │
│  │明龍  │        │      │萬五千五│        │                    │
│  │      │        │      │百二十元│        │                    │
└─┴───┴────┴───┴────┴────┴──────────┘
附錄本案論罪科刑法條：
中華民國刑法第三百四十條：
  以犯第三百三十九條之罪為常業者，處一年以上七年以下有期徒刑，得併科五萬元
  以下罰金。
